臺灣高等法院高雄分院刑事判決　　　　　　　　　　九十年度上訴字第一七七三號
　　上訴人即被告　甲○○
　　選任辯護人　　徐豐益
右上訴人因偽造文書等案件，不服臺灣高雄地方法院八十九年度訴字第一八０號中華
民國九十年九月二十七日第一審判決（起訴案號：臺灣高雄地方法院檢察署八十七年
度偵字第一三八五０號、第一七六九一號、第一九八二二號、第二０三０五號、第二
一七０二號、第二一七一八號），提起上訴，本院判決如左：
    主  文
原判決關於甲○○部分撤銷。
甲○○連續行使偽造私文書，足以生損害於公眾及他人，處有期徒刑壹年陸月。
偽造「乙○○」署押捌枚（簡美蘭之債務清償證明書上壹枚、簡美蘭之切結書上壹枚
、張振榮之債務清償證明書上壹枚、孫節振之債務清償證明書上貳枚、乙○○之印鑑
證明申請書上壹枚、孫節振之切結書上貳枚），均沒收。
    事  實
一、甲○○與乙○○二人是姊妺關係，甲○○並自民國八十年間起，向乙○○表示：
    可將存款交由其擔任董事之高鼎財務管理顧問公司管理並作放款投資，以賺取更
    多利息，乙○○因而先後提供新台幣（下同）六百四十二萬元交由甲○○利用，
    甲○○得上述款項後，竟基於行使偽造私文書的概括犯意，連續為下列犯罪行為
    ：
(一)、八十年七月間，甲○○將上述款項中之六十萬元借給簡美蘭，並由借款人簡美蘭
    提供其所有坐落於高雄市○鎮區○○段四小段第一二三四號土地及其上建物（門
    牌號碼：高雄市前鎮區○○○街二五五號三樓之五）設定抵押權給乙○○（其抵
    押權存續期間為從八十年七月二十七日至八十年十月二十七日止），甲○○則要
    求乙○○提供印鑑章及其他設定抵押權所需之資料放在其處供其設定用。嗣簡美
    蘭已於八十年八月間清償全部借款，甲○○竟隱瞞該項事實，並持乙○○提供交
    其保管之印鑑章及其他設定之資料，偽以乙○○名義填寫債務清償證明書（其內
    容記載簡美蘭已經清償全部借款，乙○○因而出具本證明書使簡美蘭得以向地政
    機關辦理抵押權塗銷登記－其上偽造乙○○署押一枚，盜用印章一枚），切結書
    （其內容表示乙○○之他項權利證明書已經遺失－其上偽造乙○○署押一枚，盜
    用印章一枚），再偽造乙○○名義之土地登記申請書（其內容表示乙○○之上述
    債權已經獲得清償，而向地政機關申請辦理塗銷登記－其上盜用乙○○印章二枚
    ），並於八十年八月九日持向高雄市政府地政處前鎮地政事務所辦理塗銷登記，
    致不知情之承辦公務員將該不實事項登記於其職務所掌之地政資料上（塗銷登記
    ），而足以生損害於乙○○及地政機關對於地籍資料管理的正確性。
(二)、八十年七月間，甲○○將上述款項中之六十萬元借給張振榮，並由借款人張振榮
    提供其所有坐落於屏東縣竹田鄉○○段○○段第九四號、第九五號二筆土地設定
    抵押權給乙○○。嗣張振榮已於八十二年七月間清償全部借款，甲○○竟隱瞞該
    項事實，並偽以乙○○名義填寫債務清償證明書（其內容記載張振榮已經清償全
    部借款，乙○○因而出具本證明書使張振榮得以向地政機關辦理抵押權塗銷登記
    －其上偽造乙○○署押一枚，盜用印章一枚），再偽造乙○○名義之土地登記申
    請書（其內容表示乙○○之上述債權已經獲得清償，而向地政機關申請辦理塗銷
    登記－其上有盜用乙○○印章一枚），並於八十二年七月七日持向屏東縣潮洲地
    政事務所辦理塗銷登記，致不知情之承辦公務員將該不實事項登記於其職務所掌
    之地政資料上（塗銷登記），而足以生損害於乙○○及地政機關對於地籍資料管
    理的正確性。
(三)、八十年十一月間，甲○○將上述款項中之六十萬元借給孫節振，並由借款人孫節
    振提供其所有坐落於高雄市○○區○○段第二四號、第二四之一號二筆土地及其
    上建物（門牌號碼：高雄市○○區○○路三三巷十二號六樓）設定抵押權給乙○
    ○。嗣孫節振已於八十一年五月間清償全部借款，甲○○竟隱瞞該項事實，並偽
    以乙○○名義填寫債務清償證明書（其內容記載孫節振已經清償全部借款，乙○
    ○因而出具本證明書使張振榮得以向地政機關辦理抵押權塗銷登記－其上偽造乙
    ○○署押一枚，盜用印章三枚），再偽造乙○○名義之土地登記申請書（其內容
    表示乙○○之上述債權已經獲得清償，而向地政機關申請辦理塗銷登記－其上有
    盜用乙○○印章二枚），並於八十一年五月二十八日持向高雄市政府地政處新興
    地政事務所辦理塗銷登記，致不知情之承辦公務員將該不實事項登記於其職務所
    掌之地政資料上（塗銷登記），而足以生損害於乙○○及地政機關對於地籍資料
    管理的正確性。
(四)、八十一年五月間，甲○○將上述款項中之六十萬元借給孫節振，並由借款人孫節
    振提供其所有坐落於高雄市○鎮區○○段二小段第二０號、第二一號、第三六號
    三筆土地及其上建物（門牌號碼：高雄市○鎮區○○路一八一號二樓）設定抵押
    權給乙○○。嗣孫節振無力清償，因而於八十二年間，遭上述土地及建物第一順
    位抵押權人高雄市農會向臺灣高雄地方法院聲請查封拍賣該土地及建物；甲○○
    獲知後，竟以之前乙○○因辦理抵押權設定所提供印鑑章，及乙○○因託其辦理
    出國護照而交付身分證等資料的機會，於八十二年七月九日，冒用乙○○之名義
    ，填寫印鑑證明申請書一份（其上偽造乙○○署押一枚、盜用印章一枚）持向臺
    中縣霧峰鄉戶政事務申請請領印鑑證明書，致不知情之承辦人員發給印鑑證明書
    ，而足以生於乙○○及戶政機關對於印鑑證明管理之正確性；其後甲○○並偽以
    乙○○名義填寫切結書（其內容記載乙○○所持有上述土地及建物他項權利證明
    書於八十一年十二月中旬，在家被竊無法尋獲－其上偽造乙○○署押一枚，盜用
    印章三枚），再偽造乙○○名義之土地登記申請書（其內容表示乙○○之上述抵
    押權願讓與給蔣美玲，而向地政機關申請辦理更登記－其上有盜用乙○○印章二
    枚），並於八十二年九月二十四日持向高雄市政府地政處前鎮地政事務所辦理變
更登記（並附上述冒領而得之印鑑證明書），致不知情之承辦公務員將該不實事
    項登記於其職務所掌之地政資料上（變更登記），而足以生損害於乙○○及地政
    機關對於地籍資料管理的正確性。
(五)、八十二年五月間，將上述款項中之一百萬元借給孫節振，並由借款人孫節振提供
    其所有坐落於高雄市○○區○○段第六六六號、第六六九號二筆土地及其上建物
    （門牌號碼：高雄市三民區○○○路四０二巷八弄五之二號）設定抵押權給乙○
    ○。嗣孫節振已於八十二年八月間清償全部借款，甲○○竟隱瞞該項事實，偽以
    乙○○名義填寫債務清償證明書（其內容記載孫節振已經清償全部借款，乙○○
    因而出具本證明書使張振榮得以向地政機關辦理抵押權塗銷登記－其上偽造乙○
    ○署押一枚，盜用印章一枚），切結書（其內容記載乙○○所持的上述土地及建
    物他項權利證明書於八十二年四月十六日，在車上被竊無法尋獲－其上偽造乙○
    ○署押一枚，盜用印章一枚），再偽造乙○○名義之土地登記申請書（其內容表
    示乙○○之上述債權已經獲得清償，而向地政機關申請辦理塗銷登記－其上有盜
    用乙○○印章二枚），並於八十二年八月二十八日持向高雄市政府地政處三民地
政事務所辦理塗銷登記（並附上述冒領而得之印鑑證明書），致不知情之承辦公
    務員將該不實事項登記於其職務所掌之地政資料上（塗銷登記），而足以生損害
    於乙○○及地政機關對於地籍資料管理的正確性。
(六)、八十二年一月間，將上述款項中之五十萬元借給郭秋月，並由借款人郭秋月提供
    其所有坐落於屏東縣萬丹鄉○○段第一一二七之十四號三筆土地及其上建物（門
    牌號碼：屏東縣萬鄉○○路十六之一三一號）設定抵押權給乙○○。嗣郭秋月無
    力清償，因而於八十二年間遭上述土地及建物第一順位抵押權人南山人壽保險股
    份有限公司向臺灣高雄地方法院聲請查封拍賣該土地及建物，不料，甲○○竟偽
    造乙○○名義之土地登記申請書（其內容表示乙○○之上述抵押權願讓與給甲○
    ○，而向地政機關申請辦理更登記－其上有盜用乙○○印章三枚），並於八十三
    年一月十二日持向屏東縣屏東地政事務所辦理變更登記（並附上述冒領而得之印
    鑑證明書），致不知情之承辦公務員將該不實事項登記於其職務所掌之地政資料
    上，而足以生損害於乙○○及地政機關對於地籍資料管理的正確性。
四、案經乙○○訴請台灣高雄地方法院檢察署檢察官偵查起訴。
    理  由
一、訊據上訴人即被告甲○○，對於右揭事實均坦承不諱（本院卷第二００至二０二
    頁），核與告訴人乙○○所述情節大致相符；其中(一)、簡美蘭部分：有債務清償
    證明書（八七偵二０三０五號卷第二十五頁）、切結書（同上偵卷第二十七頁）
    他項權利證明書（同上偵卷第二十八頁）、土地登記申請書（同上偵卷第二十九
    頁）；(二)、張振榮部分：有債務清償證明書（同上偵卷第二十六頁）、地籍動索
    引查詢（同上偵卷第三十一頁）；(三)、孫節振部分：有債務清償證明書（同上偵
    卷第三十二頁）、土地登記申請書（同上偵卷第三十三頁）、切結書（同上偵卷
    第三十六頁）、土地登記申請書（同上偵卷第三十八頁）、他項權利證明書（同
    上偵卷第三十九頁）、債務清償證明書（同上偵卷第四十四頁）、切結書（同上
    偵卷第四十五頁）、土地登記申請書（同上偵卷第四十八頁）、印鑑證明書（八
    八偵續一五五號卷第三十六頁）；(四)、郭秋月部分：有土地登記申請書（八七偵
    二０三０五號卷第五十九頁）、土地及建物登記簿謄本（同上偵卷第六十一至六
    十三頁）等證據可以佐證據，因此，被告犯罪行為可以認定。
二、核被告冒用乙○○之名義，向戶政機關請領印鑑證明書並加以行使、偽以乙○○
    名義填寫切結書、偽造以乙○○名義出具之債務清償證明、盜用乙○○印鑑填寫
    土地登記申請書，分持向地政機關辦理塗銷抵押權登記、申請抵押權讓與登記等
    行為，係犯刑法第二百十六條、第二百十條之行使偽造私文書，第二百十四條之
    使公務員登載不實文書罪。被告盜用印章（印鑑）、偽造署押，均係偽造私文書
    之部分行為，不另論罪，而其偽造私文書後復加以行使，該偽造私文書之低度行
    為，應為行使之高度行為所吸收，僅論以行使罪。又被告所犯之行使偽造私文書
    及使公務員登載不實文書數行為，均時間緊接，所犯罪名相同，顯係出於概括之
    犯意為之，均為連續犯，爰各依刑法第五十六條之規定論以一罪，並加重其刑。
    其所犯上述行使偽造私文書及使公務員登載不實文書罪二罪間，有方法結果之牽
    連關係，應從一重之行使偽造私文書罪處斷。
三、原審予以論罪科刑，固非無見；惟被告所犯詐欺取財部分已逾告訴期間（理由詳
    後述），原審未予詳察，而仍為有罪判決，尚有未洽，被告上訴意旨雖未指摘及
    此，但原判決既有可議之處，應由本院予以撤銷改判。爰審酌被告與告訴人二人
    是親姊妺關係，對於告訴人所生損害程度，犯罪後坦承犯行，並有意與告訴人達
    成和解，雖因雙方對和解金額歧異而未能達成，但由此可見被告確有賠償告訴人
    的意思存在等一切情狀，量處如主文所示之刑，以示懲儆。又被告偽造之「乙○
    ○」署押八枚（在簡美蘭之債務清償證明書上壹枚、簡美蘭之切結書上壹枚、張
    振榮之債務清償證明書上壹枚、孫節振之債務清償證明書上貳枚、乙○○之印鑑
    證明申請書上壹枚、孫節振之切結書上貳枚），不問屬於犯人與否，均應依刑法
    第二百十九條宣告沒收。至在土地登記申請書等資料上所盜蓋「乙○○」之印章
    ，係真正並非偽造，且該土地登記申請書已附卷為地政機關所有，不在刑法第二
    百十九條所定必須沒收之列，故不予宣告沒收（最高法院四十八年台上字第一一
    三號判例參照），附此敘明。
四、公訴意旨另以：(一)、被告於七十九年二月間，藉詞欲與乙○○合夥投資購買坐落
    於高雄市○○○路一七五之七號房屋乙棟，總價一千三百萬元，言明各出資三百
    萬元（實繳二百六十萬元），餘款七百萬元向銀行抵押借款，致乙○○陷於錯誤
    ，同意購買，並已給付出資款項，嗣經乙○○發覺，該屋實已於七十八年三月七
    日，由甲○○以八百七十萬元買受，且因未按時繳納銀行貸款而遭受拍賣，致使
    乙○○多出出資款及繳納貸款利息達一年之久。被告上述自八十年七月間起，向
    告訴人取得的款項六百四十二萬元部分，也是詐騙而來；被告於八十二年三月間
    ，將向乙○○所取得的上述款項中的五十萬元借給劉茂夫部分，並有偽造清償債
    務證明書等行為，而涉有刑法第二百十六條、第二百十條、及刑法第二百十六條
    、第二百十四條、第三百三十九條等罪嫌。(二)、被告將上述郭秋月部分之抵押權
    人變更為被告名義後，也向法院聲請參與分配，而涉有刑法第二百十六條、第二
    百十四條罪。經查：
(一)、按「於直系血親、配偶或同財共居親屬之間，犯本章之罪者，得免除其刑。前項
    親屬或其他五親等內血親或三親等內姻親之間，犯本章之罪者，須告訴乃論。」
    刑法第三百二十四條定有明文，本條規定依刑法第三百四十三條規定，並為親屬
    間詐欺罪所準用；經查本件被告與告訴人乙○○二人係親姊妺關係，業經被告及
    告訴人陳明，因此，依上述規定，如被告有對告訴人為詐欺行為，應屬告訴乃論
    ，且應於知悉後六個月內為之（刑事訴訟法第二百三十七條第一項參照）；本件
    告訴人雖已向檢察官提出告訴，但其提出告訴日期為八十七年八月二十九日，有
    其告訴狀上收文章可以證明；本院審酌被告的犯罪時間都在八十二年以前，告訴
    人在原審所提出的補充告訴理由狀中並載明：「八十四年間告訴人向被告催討返
    還款項未果，而要求被告簽發本票給告訴人」（原審卷(一)第二０八），並有被告
    所簽發的本票三張可以證明（原審卷(一)第二二一頁），而由該本票上的發票日期
    是八十四年六月一日，可見告訴人最遲在八十四年間就已發現被告的詐欺行為，
    因此，告訴人至八十七年八月間才提出告訴，顯然已逾六個月告訴期間，因此，
    告訴人有關詐欺罪的告訴部分並不合法。這部分本應為不受理諭知，因公訴人認
    這部分與上述論罪部分，有方法與結果的牽連關係，因此，不另為不受理諭知。
(二)、關於借款給劉茂夫部分，經查卷內並無任何偽造「債務清償證明書」或其他偽造
    文書證據；而且告訴人的告訴狀也沒有如此記載，自難認定被告有偽造文書行為
    。這部分本應為無罪諭知，因公訴人認這部分與上述論罪部分，有連續犯的裁判
    上一罪關係，因此，不另為無罪諭知。
(三)、郭秋月部分，經查卷內並無被告聲請參與分配資料存在，而且，乙○○在告訴狀
    中係記載「意圖向法院聲請以黃敏之名義參與分配，而被告等因未將抵押權利人
    變更之事實陳報法院，故屏東地方法院仍以告訴人為第三順位抵押權人進行分配
    」等語，可見被告並無向法院聲請參與分配事實。這部分本應為無罪諭知，因公
    訴人認這部分與上述論罪部分，有連續犯的裁判上一罪關係，因此，不另為無罪
    諭知。
據上論結，應依刑事訴訟法第三百六十九條第一項前段、第三百六十四條、第二百九
十九條第一項前段、刑法第五十六條、第二百十六條、第二百十條、第二百十四條、
第五十五條、第二百十九條，罰金罰鍰提高標準條例第一條前段，判決如主文。
本案經檢察官王登榮到庭執行職務。
中    華    民    國        九十一      年      四      月    二十三    日
                              臺灣高等法院高雄分院刑事第一庭
                                  審判長法官  王光照
                                        法官  黃壽燕
                                        法官  黃仁松
右正本證明與原本無異。
如不服本判決應於收受本判決後十日內向本院提出上訴書狀，其未述上訴理由者，
並得於提起上訴後十日內向本院補提理由書狀（均須按他造當事人之人數附繕本)「
切勿逕送上級法院」。
                         書記官  呂明燕
中    華    民    國        九十一      年      四      月    二十四    日
附錄：本判決論罪科刑法條：
中華民國刑法第二百一十六條
行使第二百十條至第二百十五條之文書者，依偽造、變造文書或登載不實事項或使登
載不實事項之規定處斷。
中華民國刑法第二百一十條
偽造、變造私文書，足以生損害於公眾或他人者，處五年以下有期徒刑。
中華民國刑法第二百一十四條
明知為不實之事項，而使公務員登載於職務上所掌之公文書，足以生損害於公眾或他
人者，處三年以下有期徒刑、拘役或五百元以下罰金。
                                                                      Ｈ
